【裁判字號】    86,再簡上,1
【裁判日期】    890114
【裁判案由】    返還權利金
【裁判全文】
臺灣臺北地方法院民事判決  八十六年度再簡上字第一號
    再  審上訴人  甲○○
    訴訟代理人    藺超群律師
    再審被上訴人  乙○○      住台北市○○路○段三○五巷十號之四  五樓
    訴訟代理人    錢裕國律師
右當事人間請求返還權利金事件，再審上訴人對於中華民國八十六年二月二十七日本
院臺北簡易庭八十五年度北再簡字第七號第一審判決提起上訴，本院判決如左：
    主  文
再審上訴人之上訴駁回。
再審第一、二審訴訟費用由再審上訴人負擔。
    事  實
甲、再審上訴人方面：
一、聲明：
（一）原判決廢棄。
（二）再審被上訴人再審之訴駁回。
二、陳述：
（一）再審上訴人起訴時即列再審被上訴人之住居所為「臺北市○○路○段三零五巷
      十之四號」，再審被上訴人亦自承該地址為真正，是再審上訴人並無指為再審
      被上訴人所在不明之事實，之所以向再審被上訴人之戶籍地址送達，係因向上
      開起訴地址送達後，再審被上訴人未為受領，始依程序為之，並無違誤。而該
      地址既非再審被上訴人之戶籍地，而向該地址送達後又未受領，如何可確知再
      審上訴人確居住於該處？是再審上訴人並無知他造之住居所而指為不明之情形
      ，與再審事由顯不相符。
（二）系爭讓與契約，再審被上訴人之義務有：點交標的之地上使用權及地上物之
      收益與再審上訴人，協助再審上訴人取得縣政府核發之租賃契約，雖契約書
      中約定：「逾期未完成，乙方（即再審被上訴人）自願放棄餘款二十五萬元絕
      無異議，甲方（即再審上訴人）並不得請求乙方退還前款二十五萬元」，然該
      約定係針對協助取得租賃權部分，始有適用。而再審上訴人起訴主張解除契約
      ，係以再審被上訴人未點交標的之地上使用權及地上物之收益為由，此部分並
      無排除民法第二百五十九條適用。而再審上訴人於訂約時，固明知再審被上訴
      人無租賃權，然就地上使用權及地上物之收益部分，經兩造確認再審被上訴人
      有該等權利存在，並據以轉讓與再審上訴人，故方有讓與契約第二條之約定。
三、證據：援用原審之立證方法。
乙、再審被上訴人方面：
一、聲明：駁回上訴。
二、陳述：除與原審判決書所載者相同茲予引用外，補稱：
（一）民事訴訟法第四百九十六條第一項第六款規定之再審事由，僅須就客觀事實認
      定是否有該條構成要件情事即可，至當事人是否有「不法意圖」等，非該款應
      審究者，從而再審上訴人既於鈞院八十四年度北簡字第六０二三號返還讓與權
      利金事件（以下簡稱原審）起訴狀中載明再審被上訴人住所為「臺北市○○路
      ○段三０五巷十號之四」，卻昧於其所明知之事實，不聲明向該址送達，而指
      再審被上訴人應為送達處所不明，聲請鈞院對再審被上訴人為公示送達，客觀
      上情形與前開法條構成要件該當，是再審被上訴人再審之訴自有理由。況再審
      被上訴人所主張之再審事由，尚有同法第一項第十三款所定事由，亦可足憑。
（二）系爭讓與契約書另有約定「逾期未完成，乙方（即再審被上訴人）自願放棄餘
      款二十五萬元絕無異議，甲方（即再審上訴人）並不得請求乙方退還前款二十
      五萬元」之約定，是應認兩造合意排除民法第二百五十九條回復原狀規定之適
      用。
（三）再審上訴人於訂定讓與契約前，對再審被上訴人承租系爭河川地之租賃期間業
      已過期乙節，知之甚詳，自不可能要求再審被上訴人將當時再審被上訴人依法
      應無之權利（即所謂之「地上權」）讓與再審上訴人，是讓與契約第二條所載
      「地上使用權」顯係誤載，而應顯係併指地上物之收益權而言，又再審被上訴
      人早於契約訂定後即八十年四月二十二日，將系爭河川地上之地上作物收益權
      點交與再審上訴人。可知再審被上訴人之主要義務在於協助再審上訴人取得系
      爭河川地租賃權，亦即，再審被上訴人放棄再向台北縣政府申請承租系爭河川
      地，不與再審上訴人相爭承租該河川地，另外附帶將該地上現存之地上作物權
      益一併讓與，為此再審上訴人先給付被上訴人二十五萬元，俟租賃權申請完成
      ，再給付剩餘二十五萬元，若未辦好租賃權申請，則再審上訴人不取回已給付
      之二十五萬元。依前揭說明，讓與金五十萬元並不包含點交地上物收益權，故
      再審上訴人並無解除契約之權利。
（四）縱然如再審上訴人主張，系爭讓與契約應分割為二，而再審被上訴人有違反契
      約第二條約定之義務，則既係分割為二分別獨立，而契約第二條因違反義務得
      解除而無效，亦不當然認為契約第一條關於再審上訴人不得請求再審被上訴人
      退還前款二十五萬元部分約定即應無效。
（五）八十年四月二十二日再審被上訴人將系爭河川地上之地上作物收益權點交與再
      審上訴人時，再審上訴人及訴外人其父陳振典、陳順慶在場接受點交，因訴外
      人陳振典為再審被上訴人之父，故由訴外人陳振典代再審上訴人簽名於點交書
      上。再審上訴人已在系爭河川地上整地、去除地上物，顯見再審被上訴人業已
      點交地上物。
三、證據：援用原審之立證方法，另聲請訊問證人陳振典、陳順慶。
丙、本院依職權調閱臺灣臺北地方法院臺北簡易庭八十四年度北簡字第六０二三號返
    還讓與權利金事件卷宗、臺灣臺北地方法院檢察署八十年度偵字第一四七九七號
    毀棄損壞案件卷宗。
    理  由
甲、程序方面：
一、按當事人知他造之住居所，指為所在不明而與涉訟者，得以再審之訴對於確定終
    局判決聲明不服；又再審之訴應於三十日之不變期間內提起，前項期間，自判決
    確定時起算，但再審之理由知悉在後者，自知悉時起算，民事訴訟法第四百九十
    六條第一項第六款、第五百條第一項及第二項分別定有明文。
二、再審被上訴人主張再審上訴人明知其住於臺北市○○路○段三０五巷四號之四、
    五樓，而非住在台北縣貢寮鄉○○○街十一號，乃竟乘原審於第一次送達於再審
    被上訴人未果之際，即另向原審法院查報前開台北縣貢寮鄉地址，致嗣後送達遭
    「遷移不明」為由退回，旋以再審被上訴人應為送達處所不明，向原審法院聲請
    對再審被上訴人公示送達，致再審上訴人以一造辯論判決再審被上訴人敗訴，再
    審被上訴人於判決確定後猶不知情，迄八十五年九月間，因獲悉將因原受敗訴確
    定判決而受強制執行之際，乃向本院聲請閱卷始知上情，是以合於知悉日即八十
    五年九月十日起三十日不變期間內提起再審之訴等情，業據其提出原確定判決卷
    宗封面影本為證，並經本院核對原確定判決卷宗屬實，是再審被上訴人提起再審
    之訴，業已遵守民事訴訟法第五百條第一項、第二項所定不變期間。次查，再審
    上訴人於向本院對再審被上訴人提起八十四年度北簡字第六０二三號返還讓與權
    利金之訴前，為對再審被上訴人所為解除契約之意思表示時，曾向再審被上訴人
    前開臺北市○○路住所為送達存證信函，並經再審被上訴人親自收受乙節，有存
    證信函及其回執在卷足憑，可認，再審上訴人對於再審被上訴人確曾居住於前開
    臺北市○○路處所，知之甚詳。再者，再審上訴人雖曾於原審起訴當時，陳報再
    審被上訴人前開於臺北市○○路之住所，惟於第一次對再審被上訴人為送達，而
    遭以「經常鎖門無法投交」為由退回，亦有本院送達證書可佐，該退回理由既為
    「經常鎖門無法投交」，而非查無此人或遷移不明等原因，足徵，再審被上訴人
    並非當時確屬未居住於前開臺北市○○路住址。矧再審上訴人乃不向原審法院聲
    請再度向該址送達或以指定送達方式為送達，旋竟持再審被上訴人戶籍謄本，而
    陳報非再審被上訴人住居所，而僅係戶籍所在地之地址，致第二次送達由無法證
    明為再審被上訴人之同居人潘火炎代為受領，第三次送達則以「查無此人，受送
    達人已遷往他處」為由退回，再審上訴人再以再審被上訴人應為送達處所不明向
    原審法院為公示送達聲請，其情形與民事訴訟法第四百九十六條第一項第六款規
    定之情形無間，是應認為本件再審之訴有再審事由。綜上，應認為本件再審之訴
    合法且具有再審事由，合先敘明。
乙、實體方面：
一、再審上訴人於原審起訴主張其於八十年三月一日與再審被上訴人簽訂讓與契約，
    約定再審被上訴人願將其所承租坐落台北縣貢寮鄉○○○段新社田寮小段第五二
    至八０號旁為登錄之國有河川地，面積零點三九公頃，以五十萬元讓與再審上訴
    人，再審上訴人並當場交付讓與金之一部即二十五萬元予再審被上訴人，依約再
    審被上訴人應於八十年三月一日將上開土地之使用權及地上物點交予再審上訴人
    ，詎再審被上訴人迄不履行，經再審上訴人於八十三年五月四日以存證信函，通
    知再審被上訴人解除前開讓與契約，為此爰依解除契約回復原狀之法律關係即民
    法第二百五十九條第二項規定，起訴請求再審被上訴人返還前開讓與金二十五萬
    元，並加計自受領時即八十年三月一日起至清償日止，按年息百分之五計算之利
    息。再審被上訴人則以：再審被上訴人之主要義務在於協助再審上訴人取得系爭
    河川地租賃權，另外附帶將該地上現存之地上作物權益一併讓與，為此並約定再
    審上訴人先給付被上訴人二十五萬元，俟租賃權申請完成，再給付剩餘二十五萬
    元，若未辦好租賃權申請，則再審上訴人不取回已給付之二十五萬元。依前揭說
    明，讓與金五十萬元並不包含點交地上物收益權，故再審上訴人並無解除契約之
    權利，且兩造業已合意排除民法第二百五十九條關於解除契約後回復原狀規定之
    適用。另再審被上訴人業於八十年四月二十二日將系爭河川地地上物收益權點交
    予再審上訴人，故再審上訴人主張解除契約顯屬無據等語，資為抗辯。
二、再審上訴人主張其於八十年三月一日與再審被上訴人簽訂讓與契約，再審上訴人
    業已給付讓與金二十五萬元予再審被上訴人之事實，業據其提出讓與契約為證，
    並為再審被上訴人所不爭執，是應認原告此部分主張為真實。茲應審酌者厥為，
    再審上訴人得否解除前開讓與契約，並請求再審被上訴人返還已給付之讓與金二
    十五萬元，現分述如下：
（一）兩造間讓與契約主給付義務為何：
  １、再審上訴人主張依兩造讓與契約約定，再審被上訴人所負之義務有二：即點交
      系爭河川地之地上使用權及地上物之收益予再審上訴人，以及協助再審上訴人
      取得臺北縣政府核發之租賃契約；然為再審被上訴人所否認，並辯以再審被上
      訴人之主要義務為協助再審上訴人取得系爭河川地租賃權，放棄再向臺北縣政
      府「申請」承租系爭河川地，至於地上作物權益之讓與僅屬附帶等語。按債之
      關係，係以主給付義務為核心，決定債之關係（尤其是契約）之類型。與主給
      付義務具密切關係者，為從給付義務，當事人得訴請履行，其功能在於使主給
      付義務獲得滿足。而與主給付義務亦具有密切關係者，係補助實現債權人給付
      利益之附隨義務，附隨義務之給付遲延，除契約特別約定，保留解除權者外，
      須其給付遲延，足以妨礙契約目的之完成者，始得依民法第二百五十四條規定
      解除契約。
  ２、經查，證人即再審上訴人之父陳振典於本院八十八年八月二十三日準備程序期
      日證稱：「：：：我之後與潘寫了此張買賣契約，用我兒子的名義：：：」等
      情，核與證人陳順慶於臺灣臺北地方法院檢察署八十年度偵字第一四七九七號
      詐欺案件所述：「有一天陳（陳振典）去我家那邊，看河川地想耕作由我介紹
      找乙○○：：：陳以伊子名義訂約：：：雙方約好：：：地上物及土地使用權
      都給陳的兒子：：：」（詳該偵查案件八十年七月二十二日訊問筆錄）等情相
      符，是以，系爭讓與契約係由證人陳振典代理再審上訴人，而與再審被上訴人
      所簽訂乙節，堪以認定。依兩造讓與契約約定：「立約人甲○○（受讓人即甲
      方）乙○○（讓與人即乙方），因河川用地地上使用權之讓與申請，雙方議定
      條件如后：一、讓與申請權利金共計新台幣五十萬元整，：：：，餘款新台幣
      二十五元整，由乙方自即日起一年內協助甲方取得縣府核發之租賃契約書後，
      始給付之，逾期未完成，乙方自願放棄餘款新台幣二十五元整，絕無異議，甲
      方並不得請求乙方退還前款新台幣二十五萬元整。二、自本契約生效日起，本
      標的之地上使用權及地上物之收益歸甲方所有。：：：」，有讓與契約書可憑
      。又查，於簽訂讓與契約時，再審被上訴人曾交付台北縣河川公地種植使用許
      可書予再審上訴人，該許可書上所記載再審被上訴人使用系爭河川地之期限為
      自六十八年八月十五日起至七十一年八月十四日止，有再審上訴人於原審所提
      出之台北縣河川公地種植使用許可書附卷可憑，足見再審上訴人於訂立讓與契
      約時，已知再審被上訴人就系爭河川地業無租賃權存在之事實。又再審被上訴
      人於前開偵察案件八十年八月十五日訊問時陳稱：「我把地上農作物給他（指
      陳振典），並協助他向縣府租用土地。」等語；復質之證人陳順慶於本院八十
      八年八月二十三日準備程序期日時證稱：「我與陳振典（再審上訴人之父）本
      來不認識，是典來跟我講想買系爭的土地，我言是乙○○的，潘告訴典說土地
      是租借的，典言沒關係，要跟他買地上物二十五萬元，土地是要種果樹，二十
      五萬元包含要把租借權辦好，辦好租借再另外給二十五萬元。」等語，則知再
      審上訴人之所以與再審被上訴人簽訂系爭讓與契約，係欲透過再審被上訴人向
      台北縣政府取得系爭河川地之租賃權，並於系爭河川地上使用、收益，是以再
      審被上訴人所負有之主給付義務則有二：分別為協助再審上訴人向台北縣政府
      申請取得租賃權，及將地上使用權及地上物之收益移轉予再審上訴人，至再審
      上訴人在再審被上訴人尚未協助取得台北縣政府核准租賃之前，得使用系爭河
      川地及地上物收益，為此乃先支付二十五萬元，俟獲准申請租賃權後再支付餘
      款二十五萬元，倘未取得租賃權，之前所支付之二十五萬元，再審上訴人亦不
      予取回。從而，倘再審被上訴人未履行其所負應移轉地上使用權及地上物收益
      義務者，再審上訴人自得訴請履行，並主張解除契約回復原狀。
（二）再審上訴人得否解除契約：
      再審上訴人主張再審被上訴人迄不履行前開移轉地上使用權及地上物收益之義
      務，乃於八十三年五月四日通知再審被上訴人解除契約等語，然為再審被上訴
      人所否認，並提出點交書為佐。依兩造讓與契約第二條約定，再審被上訴人於
      讓與契約生效時即八十年三月一日，即負有將地上使用權及地上物收益移轉與
      再審上訴人之義務。是再審被上訴人履行前開義務之給付期限為八十年三月一
      日，倘其未於該期限履行義務，依民法第二百二十九條第一項規定，自期限屆
      滿時起，即負遲延責任。再按，契約當事人之一方遲延給付者，他方當事人得
      定相當期限，催告其履行，如於期限內不履行時，得解除其契約，民法第二百
      五十四條定有明文，可見，因當事人之一方即債務人給付遲延者，他方當事人
      即債權人仍須先定期現催告其履行，若未先定相當期限催告債務人履行者，則
      債權人並不因此取得解除契約之權利。今再審上訴人於八十三年五月四日致再
      審被上訴人存證信函中僅表示：「：：：爰特此函告台端（再審被上訴人）解
      除該讓與契約：：：」等詞，並未先定相當期限催告再審被上訴人履行前開義
      務，則依前開說明，再審上訴人解除契約與前開構成要件並不相符，其解除契
      約並不合法。且依前開點交書記載：「：：：乙○○所有坐落台北縣貢寮鄉：
      ：：附近河川地之地上作物受益權就現況點交於立據人。：：：此致乙○○：
      ：：立據人陳振典：：：中華民國八十年四月二十二日」，雖該點交書並未有
      再審上訴人之簽名等，惟訴外人陳振典就系爭讓與契約之交易實為再審上訴人
      之代理人，已如前述，故該點交書既經訴外人陳振典之簽名，形式上已足認該
      點交書之效力直接對本人即再審上訴人發生效力。再參以再審上訴人於前述偵
      查案件提出告訴時，即於告訴狀中表明其業於系爭河川地上整地、種植楊桃等
      ，而證人陳振典亦於該偵查案件八十年七月二十二日訊問時表示，自八十年三
      月二十四日起即僱工挖土整地等情，故而，再審被上訴人顯已履行其移轉地上
      使用權及地上物收益之義務。綜上，再審上訴人主張解除系爭讓與契約部分，
      因與民法第二百五十四條規定要件有間，且再審被上訴人實已履行其給付義務
      ，無何不為履行情事可言，其於原審起訴主張再審被上訴人負有解除契約後回
      復原狀云云，即屬無據。
三、綜前所述，本件再審被上訴人主張有民事訴訟法第四百九十六條第一項第六款之
    再審事由，及其業於八十年四月二十二日將系爭河川地之地上物點交予再審上訴
    人等，為可採，至再審上訴人所辯均為無可取。亦即本件具有再審事由，再審被
    上訴人之再審有理由。而再審上訴人於原審本案請求再審被上訴人依民法第二百
    五十九條第二項規定返還二十五萬元，及自八十年三月一日起至清償日止，按年
    息百分之五之利息，為無理由，不應准許。原判決以兩造契約第一條約定屬於民
    法第二百五十九條規定所指契約另有訂定排除回復原狀規定適用之情形，而判決
    駁回再審上訴人於原審之訴，理由雖有不當，惟其結論則無不同，仍應予維持。
    上訴意旨，指摘原判決不當，為無理由，應予駁回。
四、據上論結，本件再審上訴人之上訴為無理由，依民事訴訟法第五百零五條、第四
    百三十六條之一第三項、第四百四十九條第二項、第一項、第七十八條，判決如
    主文。
中      華      民      國    八十九    年      一      月     十四     日
                                        民事第三庭審判長法  官  黃清光
                                                        法  官  詹文馨
                                                        法  官  賴錦華
右為正本係照原本作成
本判決不得上訴
中      華      民      國    八十九    年      一      月      十四    日
                                                    法院書記官  張汝琪


司法院資訊處製作；財團法人民間司法改革基金會備份。
